行　政　法　院　判　決　　　　　　　　　　　　　八十八年度判字第三三四九號
　　原　　　告　甲○○
　　訴訟代理人　乙○○
　　被　　　告　臺北市古亭地政事務所
右當事人間因地上權登記事件，原告不服內政部中華民國八十七年九月十七日台內
訴字第八七○四七八八號再訴願決定，提起行政訴訟。本院判決如左︰
　　主  文
原告之訴駁回。
　　事  實
緣原告於民國八十六年九月八日就坐落台北市○○區○○段二小段六○八－二二、六
○八－二八、六八五－一八及六八五－三七地號等四筆土地上之房屋、面積一百餘平
方公尺，向被告申請時效取得地上權登記。案經被告審查，上開土地除六八五－一八
地號為台北市公農田水利會所有外，其餘三筆為市有公地，由台北自來水事業處管
理，依台北市政府都市發展局八十六年八月二十八日北市都二字證第六二八八○三號
土地使用分區證明，上開六○八－二二、六八五－三七地號土地使用分區為「保護區
」土地，六○八－二八地號為第三種住宅區，且台北自來水事業處以八十六年九月二
十四日北市水總字第八六二一一○八四○○號函稱，上開土地建有員工宿舍三棟，屬
公用財產，不適用取得時效之規定，該處於八十五年六月二十九日向台灣台北地方法
院訴請原告拆屋還地一案，亦經該院八十五年度重訴字第九○○號民事判決（原告應
將系爭土地上建物拆除，將土地返還台北自來水事業處，目前仍因原告上訴爭訟中，
已涉及私權爭執。被告乃以八十六年十二月二日中正一字第八四一四號駁回通知書駁
回其申請。原告不服，提起訴願、再訴願，遞遭決定駁回，遂提起行政訴訟。茲摘
兩造訴辯意旨如次：
原告起訴意旨及補充理由略謂︰一、按占有他人之不動產以建築為目的使用者，為民
法第八百三十二條之地上權人完成二十年間或十年間之時效者，依民法第七百七十二
條準用同法第七百六十九條、第七百七十條規定，取得其地上權，又以時效取得土地
權利登記，由占有人單獨申請之登記機關應為取得之登記，亦為土地登記規則第二十
八條第七款，及第六十二條所明定，為法律法規對占有人之權利保障，參照最高法院
六十八年台上字第三三○八號判例要旨：「占有人本於取得時效規定，申請登記為地
上權人時，性質上并無所謂登記義務人存在．．．」。及司法院三十年院字第二一七
七號令釋：「公有土地之所有權人為國家，就私法關係而論，占有公法人之土地，自
屬民法第七百六十九條第七百七十條所謂占有他人之不動產，除土地法第八條（現為
第十四條）所定不得為私有外，亦有取得時效之適用」，為判例與解釋對占有人之權
利保障，亦時效取得地上權現行之有效法規。二、原告占有坐落台北市○○區○○段
二小段六○八－二二、－二八、六八五－一八、－三七等地號土地四筆，面積百餘平
方公尺，為建築房屋使用，逾二十年有戶籍可證，據以申請地上權取得登記，本於前
開法令規定，被告除就是否完成占有時效為審查外，祇有登記之義務，并無不准之權
力，依中央法規標準法第五條第二項：「關於人民之權利義務，應以法律定之」，第
六條：「應以法律規定事項，不得以命令定之」，為處理人民權利得喪適用法規之原
則，時效取得地上權登記，法令規章均有明確規定，乃被告置國家法律於不顧而以內
政部所頒「時效取得地上權登記審查要點」之違法違憲命令為其駁回之依據，實屬荒
謬，茲分述如左：(一)時效取得地上權登記，原土地所有人因罹於時效而喪失其所有權
，已非登記之義務人，逕向地政機關為之，何來私權爭執﹖普通法院根本不得受理，
原土地所有人亦不得對完成占有時效人訴請拆屋還地，足見行政與司法之亂。(二)時效
取得地上權登記所依據者為法律而非命令，「時效取得地上權登記審查要點」為命令
而非法律，其第十四點視為與土地所有人間之私權爭執，應訴請普通法院裁判，打亂
司法體制，嚴重違憲。(三)時效取得地上權登記之土地，除土地法第十四條所定不得為
私有者外，均有取得時效之適用，早經司法院以院字第二一七七號令釋有案，公有土
地或保護區土地，法無禁止取得明文，反之，有取得登記之規定。(四)地上權為不動產
他項權利之法定物權，民法第七百七十二條準用第七百六十條第七百七十條稱「取得
」者，具有強制作用，占有人一經完成時效，原所有人即非權利關係人，僅得由占有
人單獨向地政機關申請之。三、時效取得地上權為占有人向地政機關申請，而非向土
地所有人，為與地政機關間之公法上關係，并非與土地所有人間之私權上爭執，除有
最高法院二十三年上字第二四二八號，六十八年台上字第三三○八號判例可資參照外
，內政部曾於八十二年邀請司法院民事廳、法務部、台灣省（市）地政主管會商獲致
結論：「申請時效取得地上權登記案件，於登記機關審查中或公告期間，土地所有權
人提出已對申請人之占有，向法院提起拆屋還地之訴訟或確定判決文件聲明異議，因
該訴訟非涉地上權登記請求權有無私權爭執，不能做為該時效取得地上權登記申請案
件准駁之依據」各有案，被告與受理訴願及再訴願機關，猶以案涉私權爭執為駁回之
處分或決定，自屬顯然違法。四、對被告於八十七年十一月四日之答辯書補述理由如
后：(一)、按時效取得地上權登記，唯問有無完成占有二十年間或十年間之時效﹖其土
地為公有抑私有﹖均非所計，此有司法院三十院字第二一七七號令：「公有土地之所
有權人為國家，就私法關係而論，公有土地之所有權人為國家，國家為公法人，占有
公法人土地，自屬民法第七百六十九條第七百七十條所謂占有他人之不動產，故占有
公法人之土地，除土地法第八條（現為第十四條）所定不得為私有者外，亦有取得時
效之適用」可資參照，系爭土地，為日遺所廢棄之水溝地，台灣光復後，為前人占有
為建築房屋之使用，為原告於六十九年間以買賣取得此一地上建物而繼續占有其基地
，依民法第九百四十七條規定，原告為房屋受讓人，得就前人之占有與自己之占有合
併計算而為時效之主張，迄今已逾二十年以上，且非土地法第十四條情形之一，自應
取得地上權登記。(二)、最高法院七十二年台上字第五○四○號判決要旨，係以「公有
公用物，或公有公共用物」始具有不融通性而不適用民法上時效取得之規定，按其本
旨，所謂「公有公用物」，以為國家或公共團體，以公有物供自己使用，而「公有公
共用物」為提供公眾共同使用而言，觀之該一判例有明白之闡釋被告竟斷章取義，引
為辯解，與之為風馬牛之不相及，況系爭土地自始即屬廢地，其上并無建物，何來「
公有公用物」及「公有公共用物」﹖更何由而生「有不融通性」﹖又民法第七百六十
九條第七百七十條所稱：「以所有之意思」，（即地上權之意思）參照同法第九百四
十四條第一項：「占有人，推定其為以所有之意思、善意、和平，及公然占有者」之
規定，係以事實而為推定，為無需舉證，時效取得地上權登記，依民法第七百七十二
條為準用同法第七百六十九條及第七百七十條之規定，自亦得以事實之占有而推定為
以地上權之意思而占有。(三)、又：「時效制度，為公益而設，依此制度所取得之財產
權，應為憲法所保障，其主張取得地上權之標的物為違章建築物，完成長期（二十年
間）占有時效時，如因與土地登記規則第七十條不能提出該建物為合法建築之文件，
無法取得其地上權登記，則與憲法保障人民私有財產之意旨不符，內政部所訂頒〞時
效取得地上權登記審查要點〞第五點第(一)項應予停止適用」，亦有司法院大法官會議
第二九一號之釋示可資參照，再觀之土地登記規則第二十八條有以時效取得土地權利
登記者，由占有之權利人單獨申請之，及第六十二條更明定由權利人單獨申請登記，
登記機關應於登記完畢後以書面通知登記義務人，本件土地既經原告以建物占有而完
成長期時效，被告祇有依法為取得登記之義務而無駁回之權力。(四)、右開法規，為時
效取得地上權現行有效法令，亦為被告應遵守事項及具備之地政起碼知識，詎竟與之
背道而馳，究屬不知法﹖抑不守法﹖均非應爾，而其所為答辯，又弁髦法令，曲解規
章，所有法令規章，甚至憲法，均被撕得支離破碎，毀法亂紀，莫此為甚，謹提出前
開駁斥，請判決將原處分、訴願決定、再訴願決定均撤銷等語。
被告答辯意旨略謂︰一、按土地登記規則第四十九條第一項規定：「登記機關接收申
請登記案件後，應即依法審查。．．．。」第五十一條第一項二款規定：「有左列各
款情形之一者，登記機關應以書面明理由及法令依據，駁回登記之申請。．．．二
依法不應登記者。」二、次按「公有公用物或公有公共用物（前者為國家或公共團體
以公有物供自己使用，後者提供公眾共同使用，以下統稱公物），具有不融通性，不
適用民法上取得時效之規定。又在通常情形，公物如失去公用之形態（如城壕淤為平
地），不復具有公物之性質，故不妨認為已經廢止公用，得為取得時效之標的。然例
外的，其中如經政府依土地法編定之公用道路或水溝，縱因人為或自然因素失去其公
用之形態，在奉准廢止而變更為非公用地以前，難謂已生廢止公用之效力，仍無民法
上取得時效規定之適用。」、「主張因時效完成取得地上權之占有人申請時效取得地
上權登記時，申請人對於其所主張自始或繼受他人或嗣後變更以行使地上權之意思而
占有土地之事實應負舉證之責任」分為最高法院七十二年度台上字第五○四○號及八
十四年三月三十日八十四年度台上字第七四八號之判決要旨參照。三、本案本市○○
區○○段二小段六○八－二二、六○八－二八、六八五－三七地號土地，依被告登記
簿所載所有權人為台北市（管理機關：台北自來水事業處），依該處八十六年九月二
十四日北市水總字第八六二一一○八四○○號函復，六○八－二二、六○八－二八地
號土地，為眷舍用地，六八五－三七地號土地為水源用地，均屬公用財產，自屬不融
通物，不適用民法取得時效之規定。至於公物是否得為時效取得之客體，學界及實務
之見解雖不盡相同，然因系爭土地現仍為管理機關供作員工宿舍使用，並非長年棄置
，未作公共目的使用，且該等土地亦無喪失公共用財產之型態與機能，仍有維持為公
共用財產之理由，自觀認定屬時效取得之客體，則無時效取得地上權可言。故本案被
告參照最高法院判決要旨及台北市政府地政處上開函示，依土地登記規則第五十一條
第一項第二款規定，以本案之六○八－二二、六○八－二八、六八五－三七地號土地
係「公有公用物」，不得辦理時效取得地上權，將原告之登記申請案駁回，依法並無
不符。四、另管理機關台北自來水事業處就系爭土地原告無權占用，於八十五年六月
二十九日向台灣台北地方法院訴請拆屋還地乙案，業經該院八十五年重訴字第九○○
號判決：「被告（含本案原告甲○○）各應將其所有座落台北市○○區○○段二小段
土地．．．上之建物．．．拆除，將土地返還原告。．．．。」判決理由載有本案原
告「伊係於六十九年間向前手張程階購得（系爭土地）上開房屋，但不知土地為誰所
有，嗣於八十、八十一年間伊始將該木屋改建為二樓洋房，然前屋主張程階自五十二
年起即開始繳納房屋稅，六十九年出售予被告時並辦妥房屋稅捐納稅義務人之變更，
則依民法第九百四十七條規定，其與前手占有系爭土地之期間已合併超過二十年，自
得請求登記為地上權人．．．但被告甲○○對於張程階是否出於以行使地上權之意思
而占有系爭土地乙節，均未能舉證以實其說．．．。」並予明。五、綜上論述，本
件原告之訴為無理由，請判決駁回等語。
　　理  由
按土地法第三十七條第二項授權由內政部訂定之土地登記規則第五十一條第一項規定
：「有左列各款情形之一者，登記機關應以書面明理由及法令依據，駁回登記之申
請：一、．．．二、依法不應登記者。三、登記之權利人、義務人或其與申請登記之
法律關係有關之權利關係人間有爭執者。．．．」又時效取得地上權登記審查要點第
一點規定：「占有人申請時效取得地上權登記，應合於民法有關時效取得之規定．．
．」第三點規定：「占有人有左列情形之一者，不得申請時效取得地上權登記：（一
）、．．．（四）、使用違反土地使用管制法令者。」本件原告於八十六年九月八日
就坐落台北市○○區○○段二小段六○八－二二、六○八－二八、六八五－一八及六
八五－三七地號等四筆土地上之房屋面積一百餘平方公尺，向被告申請時效取得地上
權登記。案經被告審查，上開土地除六八五－一八地號為台北市公農田水利會所有
外，其餘三筆為市有公地，由台北自來水事業處管理，依台北市政府都市發展局八十
六年八月二十八日北市都二字證第六二八八○三號土地使用分區證明，上開六○八－
二二、六八五－三七地號土地使用分區為「保護區」土地，六○八－二八地號為第三
種住宅區，且台北自來水事業處以八十六年九月二十四日北市水總字第八六二一一○
八四○○號函稱，上開土地建有員工宿舍三棟，屬公用財產，原告占用四筆土地中，
二筆為保護區，受法令管制之土地，不適用上述取得時效之規定，再者該處於八十五
年六月二十九日向台灣台北地方法院訴請原告拆屋還地一案，亦經該院八十五年度重
訴字第九○○號民事判決原告應將系爭土地上建物拆除，將土地返還台北自來水事業
處，目前仍因原告上訴爭訟中，另六八五－一八號土地所有人亦以10.4.農財字第
一四五五號函表示不同意原告申辦地上權，有該函存原處分卷，足見本件已涉及私權
爭執。被告乃以八十六年十二月二日中正一字第八四一四號駁回通知書駁回其申請。
原告不服，循序提起行政訴訟，而為如前揭事實欄所載之主張。惟查：一、按地上權
為一種物權，主張取得時效之第一要件須為以行使地上權之意思而占有，若依其所由
發生之事實之性質，無行使地上權之意思者，非有變為以行使地上權之意思而占有之
情事，其取得時效，不能開始進行，最高法院六十四年台上字第二五五二號著有判例
。原告主張就系爭四筆土地，已因時效取得地上權云云，無非以其占有系爭土地為建
築房屋使用，逾二十年有戶籍可證；嗣又主張系爭土地，於台灣光復後，為前人占有
為建築房屋之使用，伊於六十九年間以買賣取得地上建物而繼續占有其基地，依民法
第九百四十七條規定，伊為房屋受讓人，得就前人之占有與自己之占有合併計算而為
時效之主張，迄今已逾二十年以上，自應取得地上權云云。然查原告並未舉證證明系
爭土地上房屋之原所有人（即其前手）及其自己於占有之初，即有行使地上權之意思
而占有，或其自何時起變為以行使地上權之意思而占有之情事，揆諸上開最高法院判
例意旨，其取得時效，不能開始進行。蓋依原告主張之上開事實，僅能證明在客觀上
有在系爭土地上建築房屋而使用他人土地之事實而已，尚難證明在其主觀上有以行使
地上權之意思而占有之事實，自難謂其取得時效業已完成。況查本件前經台北自來水
事業處向台灣台北地方法院訴請原告（包括其他人）拆屋還地該院依最高法院八十三
年度台上字第一四四八號判決意旨（即占有人依民法第七百七十二條、第七百六十九
條、第七百七十條規定，因時效而取得地上權登記請求權者，以已具備時效取得地上
權之要件，向該管地政機關申請為地上權登記，如經地政機關受理，則受訴法院即應
就占有人是否具備時效取得地上權之要件為實體上裁判）就原告是否具備時效取得地
上權之要件，為實體上之裁判結果，亦認定：「．．．而被告（即本件原告）林上
辯稱：伊係於六十九間向前手張程階購得上開房屋，但不知土地為誰所有，嗣於八十
、八十一年間伊始將該木屋改建為二樓洋房，然前屋主張程階自五十二年起即開始繳
納房屋稅，六十九年出售予被告時並辦妥房屋納稅名義人之變更，則依民法第九百四
十七條規定，其與前手占有系爭土地之期間已合併起過二十年，自得請求登記為地上
權人云云，然查原告（即本件被告）已否認被告林上之前手張程階占有系爭土地係
出於行使地上權之意思，自不能僅憑其在原告管理之系爭土地上有建築物，即逕謂其
係出於行使地上權之意思（可能出於所有、租賃、借貸等意思而在占有土地建築房屋
），但被告甲○○對於張程階是否出於以行使地上權之意思而占有系爭土地乙節，均
未能舉證以實其說．．．。」乃認其不符合時效取得地上權並登記為地上權人之要件
，乃以該院八十五年度重訴字第九○○號民事判決，原告應將系爭土地上之建物拆除
，將土地返還台北自來水事業處在案，有該判決影本附原處分眷可稽。二、再按土地
法第十四條第十項規定，依其他法律禁止私有之土地，不得為私人所有，亦不得為地
上權取得時效之客體（最高法院七十二年度台上字第五○四○號判決意旨、司法院民
事廳（八二）廳民一字第一三七○○號函意見）。而該條所謂之「法律」亦包括省縣
基於其自治事項所訂定之自治法規（憲法第一○九第二項、一一○條第二項均明白規
定省縣就省縣財產之經營及處分有各自之立法權）。而「台北市市有財產管理規則」
係台北市（係院轄市，與省同級）政府為統一管理市有財產而制定，經台北市議會修
正通過及行政院核定或備查後，由台北市政府公布生效，即屬上開之自治法規。該規
則第四條規定：公用財產包括公務用財產（台北市政府所屬機關、學校、醫院、救濟
院等供辦公室作業及宿舍等使用之財產）、公共用財產（直接供公共使用之財產）、
事業用財產（市營事業機構使用之財產）：又第二十一條復規定：管理機關對於公用
財產不得為任何處分、設定負擔或擅為收益。是此，如依台北市市有財產管理規則列
為公用財產者，自不得移轉為私人所有或為地上權時效取得之客體，否則將使其公用
目的喪失。經查原告主張時效取得地上權之土地，其中六○八－二二、六○八－二八
地號為眷舍用地，均屬上開規則所謂之公務用財產；業據台北自來水事業處以八十六
年九月二十四日北市水總字第八六二一一○八四○○號函復被告在案，則上開二筆土
地自無從因時效而取得地上權。又系爭六八五－三七地號則規劃為保護區，而為水源
地，亦有該函可按；再系爭六八五－一八地號土地為台北市公農田水利會灌溉溝圳
用地，後經都市計畫土地使用分區劃為公共設施用地，此有該會八十六年十一月十四
日農財字第一五五九號簡便行文表附原處分卷可稽。依都市計畫法第三十三條規定
：「都市計畫地區，得視地理形勢，使用現況或軍事安全上之需要，保留農業地區或
設置保護區，並限制其建築使用。」；第五十一條規定：「依本法指定之公共設施保
留地，不得為妨礙其指定目的之使用。」，是此，上開土地亦無從基於建築房屋並因
時效取得地上權登記。是原告主張其就系爭四筆土地因時效取得地上權云云並無可取
。綜上所述，本件原處分駁回原告時效取得地上權登記之申請，於法並無違誤，一再
訴願決定遞予維持，俱無不合。原告起訴意旨，難謂有理由，應予駁回。末查本件原
告既不符合時效取得地上權並登記為地上權之要件，則其所引最高法院二十三年上字
第二四二八號、六十八年台上字第三三○八號判例及司法院院字第二一七七號解釋，
並無適用於本件之餘地，併予明。
據上論結，本件原告之訴為無理由，爰依行政訴訟法第二十六條後段，判決如主文。
中    華    民    國     八十八      年      八      月     二十七      日
                    行 政 法 院 第 五 庭
                                審 判 長 評  事      廖  政  雄
                                         評  事      林  家  惠
                                         評  事      趙  永  康
                                         評  事      沈  水  元
                                         評  事      姜  仁  脩
右  正  本  證  明  與  原  本  無  異
                                         法院書記官  陳  佩  玲
中    華    民    國     八十八      年      八      月      三十       日
